ACORDAO-COMPLETO-2353732

ACÓRDÃO 6784/2019 ATA 27/2019 - SEGUNDA CÂMARA

VISTOS, relatados e discutidos estes autos em que se examina concessão de aposentadoria a Antonio Cesar Ruth, ex-servidor da Polícia Rodoviária Federal – PRF;
ACORDAM os Ministros do Tribunal de Contas da União, reunidos em Sessão da 2ª Câmara, diante das razões expostas pelo Relator e com fundamento nos incisos III e IX do art. 71, da Constituição Federal, nos arts. 1º, inciso V, 39, inciso II, e 45 da Lei 8.443/1992, e 260, § 1º, do Regimento Interno do Tribunal de Contas da União em:
9.1. considerar ilegal a concessão de aposentadoria de Antonio Cesar Ruth, recusando-se registro ao respectivo ato;
9.2. dispensar a devolução dos valores indevidamente recebidos de boa-fé até a data deste Acórdão, com base no Enunciado 106 da Súmula da Jurisprudência do TCU;
9.3. determinar ao Departamento de Polícia Rodoviária Federal que, no prazo máximo de 15 (quinze) dias:
9.3.1. faça cessar os pagamentos decorrentes do ato impugnado por esta Corte, sob pena de responsabilidade solidária da autoridade administrativa omissa, nos termos do art. 262 do Regimento Interno/TCU;
9.3.2. convoque Antonio Cesar Ruth para retornar à atividade para completar os requisitos previstos no artigo 1.º, inciso II, alínea “a”, da Lei Complementar 51/1985;
9.3.3. dê ciência desta deliberação ao interessado, no prazo de 15 (quinze) dias, alertando-o de que o efeito suspensivo proveniente da interposição de eventuais recursos não o exime da devolução dos valores percebidos indevidamente após a respectiva notificação, caso esses não sejam providos; e
9.3.4. comunique à Corte de Contas, no prazo de 30 dias, as providências tomadas.
                   9.4. dar ciência desta deliberação ao interessado e ao Departamento de Polícia Rodoviária Federal.

Aposentadoria especial para policial, com a averbação de tempo de serviço insalubre.

Segunda Câmara

3. Interessado: Antonio Cesar Ruth (XXX.210.979-XX).

13.1. Ministros presentes: Ana Arraes (Presidente), Augusto Nardes (Relator) e Raimundo Carreiro.
13.2. Ministro-Substituto convocado: André Luís de Carvalho.

AUGUSTO NARDES

Adoto como relatório a instrução (peça 21) elaborada pela Secretaria de Fiscalização de Pessoal – Sefip, com a qual se manifestaram de acordo os dirigentes da unidade técnica e o Ministério Público que atua junto ao TCU, com alguns ajustes de forma:
HISTÓRICO
Exame prévio desta Unidade propôs considerar legal o presente ato (peças 7-8) . O Ministério Público de Contas (MPTCU) , contudo, se manifestou pela realização da oitiva, em razão da contagem ponderada de tempo de policial, prestado sob o regime celetista, para fins obtenção da aposentadoria especial da Lei Complementar 51/1985, configurando bis in idem (peça 9) , proposta acatada pelo Relator (peça 10) .
Assim, o inativo foi chamado a se manifestar (peça 11) , nos termos do Acórdão 587/2011-TCU-Plenário, de relatoria do Ministro Valmir Campelo, e apresentou suas alegações de defesa (peça 18) . 
EXAME TÉCNICO
O Sr. Antônio Cesar Ruth aposentou-se em 8/4/2002, com proventos integrais, no cargo de Policial Rodoviário Federal, com base no artigo 1º, inciso II, alínea “a”, da Lei Complementar 51/1985. Consta, do ato em exame, a averbação de 4 anos, 5 meses e 23 dias de tempo de serviço ponderada (fator 1.4) , decorrente de decisão judicial. 
Segundo jurisprudência desta Corte de Contas, é vedada a contagem ponderada de tempo de atividade policial para fins de aposentadoria especial com base na Lei Complementar 51/1985, inclusive daqueles que eram celetistas anteriormente à Lei 8.112/1990, porquanto isso significaria permitir que um único fato dê ensejo, simultaneamente, a dois benefícios de idêntica natureza, com dupla redução do tempo de serviço necessário à aposentadoria, configurando bis in idem, o que não encontra amparo à luz da legislação vigente (Acórdão 2981/2015-TCU-Plenário, relator Ministro Bruno Dantas) .
Questionado em oitiva, o inativo alegou, por meio de representante legal, que o INSS emitiu certidão de tempo de serviço com a contagem ponderada (fator 1,4) do período trabalhado como celetista no cargo de Policial Rodoviário Federal em cumprimento a decisão judicial transitada em julgado e que, portanto, o TCU estaria impedido de rever sua concessão face ao princípio da coisa julgada (peça 18) .
Sobre este ponto, cabe destacar que a referida decisão judicial se limitou a determinar que o INSS emitisse certidão de tempo de contribuição considerando o tempo ponderado referente ao período laborado em atividade policial no regime celetista, não tendo o condão de obrigar, entretanto, que tal contagem seja aceita para fins de aposentadoria especial de policial, situação vedada pelo ordenamento jurídico brasileiro. Como mencionado, caso isso ocorresse, o interessado estaria sendo duplamente beneficiado com a redução do tempo necessário para sua aposentadoria, configurando bis in idem. 
Significa dizer que o tempo ficto decorrente de trabalho em atividade insalubre em período anterior à Lei 8.112/1990, ainda que reconhecido na esfera judicial, não pode ser computado para obtenção da aposentadoria especial prevista na Lei Complementar 51/1985, podendo ser aproveitado, contudo, para concessão de aposentadoria comum.
No presente caso, desconsiderando-se o tempo ponderado (4 anos, 5 meses e 23 dias) , o interessado não conta com tempo suficiente para obtenção da aposentadoria voluntária com proventos integrais, com fundamento no artigo 1.º, inciso II, alínea “a”, da Lei Complementar 51/1985, o qual exige 30 anos de serviço, dos quais, ao menos 20 anos, tenham sido laborados em atividade estritamente policial, para o servidor do sexo masculino. 
Assim, cabe considerar o ato ilegal, sendo necessário que o inativo retorne às suas atividades para completar o tempo faltante à aposentadoria, que se dará pelas regras vigentes no momento da nova concessão.
CONCLUSÃO
Em razão da contagem ponderada de tempo de policial prestado sob o regime celetista para fins obtenção da aposentadoria especial da Lei Complementar 51/1985, situação vedada pelo TCU, cabe considerar ilegal o ato de aposentadoria de Antônio Cesar Ruth, recusando-se seu registro. 
PROPOSTA DE ENCAMINHAMENTO
Ante o exposto, e de conformidade com o preceituado nos artigos 71, III, da Constituição Federal de 1988; 1º, V, e 39, II, da Lei 8.443/1992; e 1º, VIII, e 259, II, do Regimento Interno/TCU, propõe-se:
1.1. considerar ilegal e recusar o registro do ato de aposentadoria de Antônio Cesar Ruth,  (CPF XXX.210.979-XX) ;
1.2. dispensar o ressarcimento das quantias indevidamente recebidas de boa-fé, consoante o disposto no Enunciado 106 da Súmula de Jurisprudência do TCU; 
1.3. determinar ao Departamento de Polícia Rodoviária Federal que:
1.3.1. faça cessar os pagamentos decorrentes do ato impugnado, comunicando ao TCU, no prazo de quinze dias, as providências adotadas, nos termos dos art. 262, caput, do Regimento Interno do TCU, 8º, caput, da Resolução - TCU 206/2007;
1.3.2. promova a reversão do servidor à atividade;
1.3.3. informe ao interessado o teor do acórdão que for prolatado, alertando-o de que o efeito suspensivo proveniente de eventual interposição de recurso junto ao TCU não o exime da devolução dos valores indevidamente percebidos após a notificação, em caso de não provimento desse recurso; 
1.3.4. encaminhe ao TCU, no prazo de trinta dias, comprovante da data de sua ciência, nos termos do art. 4º, § 3º, da Resolução - TCU 170/2004.

8.1. Emerson Corazza da Cruz (41.655/OAB-PR) e outros, representando Antonio Cesar Ruth.

Procuradora-Geral Cristina Machado da Costa e Silva.

APOSENTADORIA ESPECIAL. POLICIAL RODOVIÁRIO FEDERAL. ATIVIDADE INSALUBRE. CONVERSÃO DE TEMPO DE SERVIÇO ESPECIAL EM COMUM. AVERBAÇÃO POR DECISÃO JUDICIAL. ATIVIDADE DE NATUREZA ESTRITAMENTE POLICIAL. LEI COMPLEMENTAR 51/1985. TEMPO FICTO. ILEGALIDADE. NEGATIVA DE REGISTRO. DETERMINAÇÕES.

APOSENTADORIA (APOS)

Secretaria de Fiscalização de Pessoal (SEFIP).

Cuidam os autos do ato de concessão de aposentadoria de Antônio Cesar Ruth, ex-servidor do Departamento de Polícia Rodoviária Federal, fundamentada na Lei Complementar 51/1985, que trata da aposentadoria especial para policial, com a averbação de tempo de serviço insalubre.
2.	Chamado a se manifestar, o beneficiado alegou, por meio de seu representante legal, que a) houve decisão judicial favorável ao cômputo de tempo insalubre de forma ponderada (fator 1.4) , b) que o INSS forneceu a respectiva certidão e c) não se pode afastar o direito ao benefício por se tratar de aposentadoria especial.
3.	A Secretaria de Fiscalização de Pessoal (Sefip) propõe a negativa de registro do presente ato, em razão da contagem ficta de tempo de serviço por exercício de atividade insalubre, perigosa e penosa em período anterior à Lei 8.112/90 não poder ser computada para obtenção de aposentadoria especial de que trata a LC 51/1985. Esse tempo poderá, no entanto, ser computado para fins de aposentadoria comum.
4.	Ressalte-se, também, que a decisão que serve de substrato para a pretensão do interessado ordenou a contagem ponderada do tempo para fins de uma aposentadoria comum, restando não caracterizada determinação judicial capaz de assegurar a questionada averbação para fins de aposentadoria especial.
5.	Acolho como minhas próprias razões de decidir os pareceres da Sefip e do MPTCU (peça 9) , sem prejuízo das breves considerações que passo a fazer.
6.	Como bem pontuou a Unidade Técnica, é vedado o cômputo de tempo ficto decorrente de trabalho em atividade insalubre para fins de concessão da aposentadoria especial prevista na LC 51/1985, pois a contagem de tempo com aplicação do fator de conversão objetiva converter tempo de serviço prestado em condições especiais em tempo de serviço comum, para fins de concessão da aposentadoria comum. Há, no caso, duplo ganho para o servidor: quando converte o tempo prestado como policial, sob a égide do regime da Consolidação das Leis do Trabalho (CLT) , e quando averba este tempo convertido para se aposentar como policial, com fundamento na LC 51/1985.
7.	Nesse sentido é a jurisprudência desta Corte, a exemplo dos Acórdãos 971/2011, 7.885/2011 e 1.952/2016, todos da 1ª Câmara.
8.	Ressalto que o servidor deverá retornar à atividade, visto que não completou os 30 anos de serviço para aposentadoria. 
9.	Assim, acompanho a proposta da unidade técnica e propugno pela declaração da ilegalidade do ato e negativa de registro.
Ante o exposto, VOTO para que seja adotada a minuta de Acórdão que ora trago ao exame deste Colegiado.
TCU, Sala das Sessões Ministro Luciano Brandão Alves de Souza, em 6 de agosto de 2019.
Ministro JOÃO AUGUSTO RIBEIRO NARDES 
Relator